最高法院民事判決　　　　　　　　　　　　　　　八十七年度台上字第一○五七號
　　上　訴　人　許相源
　　訴訟代理人　張世興律師
　　上　訴　人　錢文英
右當事人間請求排除侵害等事件，兩造對於中華民國八十六年七月四日台灣高等法院
第二審判決（八十五年度上字第一八四○號），各自提起上訴，本院判決如左：
    主  文
原判決廢棄，發回台灣高等法院。
    理  由
本件上訴人許相源主張：兩造均係坐落台北縣永和市○○段第一七四地號土地上修德
公寓之住戶，伊自民國六十四年二月二十日取得三樓房地所有權，於公設空地之應有
部分為四分之一。詎錢文英竟未經伊同意，私自占用公設空地，除加蓋廚房、固定花
台等地上物外，更加裝電動鐵捲門，將公設空地作為私人車庫使用，且不讓伊及其他
共有人進入為使用收益，構成無權占有，伊本於所有權，自得請求錢文英將系爭土地
上之地上物即第一審判決附圖（下稱附圖）所示紅色部分之圍牆、鐵捲門，藍色部分
之固定花台及綠色部分之屋側違建拆除。又錢文英超過其應有部分對共有之公設空地
為使用收益逾二十年，並排除伊之使用收益之權，係無法律上之原因，而使其他共有
人受有損害，錢文英每月占用該地而自伊應有部分獲致之不當利益為新台幣（下同）
五千元，十五年之利益共為九十萬元，均應返還予伊等情，爰求為命錢文英將如附圖
紅色部分所示之圍牆、鐵捲門，藍色部分所示之固定花台，及綠色部分之屋側違建拆
除，並給付九十萬元暨自起訴日起至回復原狀之日止，按月給付伊五千元之判決。
上訴人錢文英則以：伊係本於共有人間對專用權約定之默示承認，享有系爭法定空地
之專用權，且伊仍維持法定空地原有型態，為基本之使用，並不妨礙其他共有人之一
般使用，故得保留系爭圍牆及花台設施，並排除他共有人對法定空地之使用；又許相
源曾出具土地使用權同意書供伊搭建水塔建物，且未逾越許相源原定同意之範圍，嗣
後自不得翻異前諾，請求拆除水塔；再伊既享有系爭法定空地之專用權，則伊對於法
定空地之占有使用，即非無法律上之原因，而無不當得利之情形，且伊係不知無法律
上原因之不當得利善意受領人，伊對該法定空地既非可能有支出相當於租金之利用計
劃，所受利益屬不存在，依法可免負返還或償還之責，況本件亦有五年短期消滅時效
之適用，伊縱有不當得利，對伊受領利益所支出之必要、有益費用計三十萬二千元，
亦應扣除等語，資為抗辯。
原審維持第一審所為錢文英應拆除如附圖紅色部分所示之圍牆、鐵捲門，及藍色部分
所示之固定花台，而駁回錢文英其餘請求之判決，係以：按數人區分一建築物，而各
享有一部者，該建築物及其附屬物之共同部分，推定為各所有人之共有，民法第七百
九十九條前段定有明文。經查坐落系爭土地上之建物即門牌號碼為台北縣永和市○○
路三九巷二四弄六號，係四層樓集合式住宅，系爭空地為該公寓之共有部分，許相源
為系爭土地之共有人，應有部分為四分之一，為兩造所不爭，並有土地登記簿謄本在
卷可稽。次查在系爭土地之空地上有如附圖所示紅色部分之圍牆及藍色部分固定花台
等地上物，有勘驗筆錄及複丈成果圖足憑。惟錢文英抗辯：該圍牆、固定花台為建物
興建當時，建商即已搭建云云。而證人即興建修德公寓之建商陳純男及駱久雄均到庭
證稱：蓋好房屋才蓋圍牆，圍牆內是法定空地，後面花台是因錢文英之要求，亦是當
初即蓋妥等語，顯見建商建築圍牆及花台之初，即是欲將之贈與一樓住戶即錢文英，
否則為何應錢文英之要求加建花台，況建商亦在該圍牆上做一門，當作錢文英出入之
大門，參以錢文英事後又將該圍牆增高，復在圍牆部分加設鐵捲門、花台部分增貼瓷
磚，益見建商於興建圍牆及花台之初即係為贈與錢文英，而事後又將該圍牆及花台交
付錢文英，是錢文英對該圍牆及花台應有處分權。錢文英謂系爭圍牆、花台為系爭樓
房整體建築工程之一部分，即屬全體住戶所共有共用之公寓大廈附屬建物之一環，伊
並無處分權云云，並不可採。又證人駱久雄另結證：依當初習慣，一樓部分空地即由
一樓住戶使用，頂樓部分由頂樓住戶管理使用，雖未載明合約，但均有告知二、三、
四樓之住戶等語。查許相源所有系爭土地應有部分係由訴外人楊怡如委由駱久雄向地
主許蘭香購得，又系爭公寓六號三樓房屋，係由駱久雄售予訴外人楊怡如，再由楊怡
如轉賣而取得，足徵駱久雄與各買受人約定空地使用權歸各底層建物所有人，係就共
有部分專用權而為約定，錢文英自有系爭建物法定空地之專用權，許相源雖非契約當
事人，惟系爭建物一樓與二樓以上分別設有獨立之出入門戶，並以磚牆將法定空地劃
歸底層住戶使用，可見許相源明知系爭建物空地由系爭建物區分所有人專用之情形，
則其猶予買受區分部分，應認係該契約專用權約定之默示承認，與共有物之約定分管
相類，自應受該契約之拘束，是錢文英抗辯伊依約有使用系爭建物空地之權利，即屬
有據。但錢文英竟以該空地做為自己之室內而有如附圖藍色部分之固定花台，並以如
原附圖所示紅色之圍牆暨鐵捲門阻隔而使用，自非依該法定空地之性質及構造而使用
，有違空地使用之目的，且未經他共有人同意，自非合法。從而，許相源本於物上請
求權，請求錢文英拆除如附圖所示紅色部分之圍牆、鐵捲門及藍色部分之固定花台面
積共計十一‧三一平方公尺，洵屬有據，應予准許。許相源另主張錢文英在系爭土地
之空地搭建如附圖所示綠色部分、面積三‧九六平方公尺之違建，私自使用之事實，
為錢文英所自認。然錢文英抗辯：搭建系爭違建時已據許相源同意，並簽立同意書等
語，許相源雖否認上情，並謂：該紙同意書乃專供錢文英申請公共電錶之用云云。惟
經向台北縣政府工務局調閱之建造執照申請書內所附之土地使用權同意書，許相源對
於同意書上簽名之真正並不爭執，次查，前開建造執照申請書內所附之工程圖，其內
確有記載「水塔工程」，平面圖並詳繪其水箱之位置，足見錢文英抗辯：係因共用水
塔之水壓不足，乃自行出資，在自家廚房旁之空地上，興建專用水塔一座，以補用水
不足，並因專供伊自家使用，才需許相源檢具其他共有人之同意書，以個人名義提出
申請等語屬實。上開同意書具有債權契約之效力，許相源應受該同意書之拘束，從而
許相源違反上開契約之約定，請求錢文英拆除如附圖所示綠色部分面積三‧九六平方
公尺之違建，即非有據，難予准許。末查兩造間未解除分管之約定，即法定空地之專
用權仍歸屬於底層住戶，則底層住戶之錢文英仍可使用系爭法定空地，其使用並非無
法律上之原因，自無不當得利情事，是許相源訴請錢文英返還其十五年來不當得利之
金額九十萬元並自起訴日起至回復原狀之日止，按月給付許相源五千元，亦屬無據，
不予准許等詞，為其判斷之基礎。
(一)、錢文英上訴部分：按「得心證之理由應記明於判決，為民事訴訟法第二百二十二
條第二項所明定，故法院依自由心證判斷事實之真偽時，所斟酌調查證據之結果，其
內容如何，與應證事實之關聯如何，以及取捨之原因如何，如未記明於判決，即屬同
法第四百六十六條第六款所謂判決不備理由。」本院著有四十三年度台上字第四七號
判例可參。關於許相源請求錢文英將如附圖紅色部分所示圍牆、鐵捲門，及藍色部分
所示固定花台拆除部分，原審固謂：「查證人即興建修德公寓之建商陳純男及駱久雄
均到庭證稱：蓋好房屋才蓋圍牆，圍牆內是法定空地，後面花台是因錢文英之要求，
亦是當初即蓋妥等語，顯見建商建築圍牆及花台之初，即是欲將之贈與一樓住戶即錢
文英……而事後又將該圍牆及花台交付錢文英」，惟依證人陳純男及駱久雄上述證言
，其所贈與者能否包括附圖所示前院花台（面積○‧四五平方公尺）及圍牆，非無疑
義。原審竟據為錢文英此部分敗訴之判決，依上揭說明，自屬判決不備理由。
(二)、許相源上訴部分：關於許相源請求錢文英拆除如附圖綠色部分所示屋側加建之地
上物及給付九十萬元暨自起訴日起至回復原狀之日止按月給付五千元部分，原審審理
結果，以許相源曾出具土地使用權同意書同意錢文英興建如附圖綠色部分之地上物，
應受該同意書之拘束，及許相源明知系爭建物之空地由系爭建物他區分所有人專用之
情形，其猶買受區分部分，應認係該契約專用權約定之默示承認，與共有物之約定分
管相類，兩造又未解除分管之約定，亦應受該契約之拘束，錢文英使用系爭法定空地
無不當得利情事云云，為許相源該部分敗訴之判決。然查卷附土地使用權同意書並未
記載作何用途（見一審卷一一九頁），而許相源迭次主張錢文英係向伊謊稱為申請設
置公共電錶等語（見一審卷七三頁、原審卷四七頁反面），乃原審以所調閱建造執照
申請書內所附之工程圖有記載「水塔工程」，平面圖並詳繪水箱之位置，而謂錢文英
為如附圖綠色部分所示之水塔建築，並無逾越許相源原定之同意範圍云云，對於許相
源所同意錢文英者即係建造水塔一事並未說明其確切相關聯之證據何在，亦有認定事
實不憑證據之違誤，難昭折服。末查許相源曾稱伊無「區分所有人明知有此情形而買
受，乃默示承認專用權之保留」之情形等語（見一審卷七二頁反面），並提出土地建
築改良物買賣所有權移轉契約書為證（見一審卷八二頁、八三頁），查該等契約書記
載許相源買受系爭公寓第三層及其基地之日期為六十四年二月二十日，而依證人陳富
隆所證，系爭圍牆係於八十二、三年間修建（見一審卷一一五頁反面、五三頁），二
者相隔十餘年之久，則許相源所言伊無明知而買受、無默示承認專用權之保留一節是
否亳無可採，似不無斟酌之餘地，乃原審未說明其何以不足採之意見，遽謂：然系爭
建物一樓與二樓以上分別設有獨立之出入門戶，並以磚牆將法定空地劃歸底層住戶，
足見許相源明知系爭建物空地由系爭建物他區分所有人專用之情形，則其猶買受區分
部分，應認係該契約專用權約定之默示承認云云，進而駁回許相源關於不當得利損害
金之請求，自亦未當。
末查建商於建造房屋之初，通常均於法定空地上築起圍牆，並將此圍牆及圍牆內之法
定空地一併交由購買第一層房屋之買受人使用；又築造圍牆似亦須於申請建造築照時
一併申請許可，始得建築。似此情形，建商將圍牆及圍牆內之法定空地一併交由第一
層房屋之買受人使用，其法律關係為何﹖對二、三層以上之區分所有人發生何項效力
﹖又圍牆內之法定空地，如二、三層以上之區分所有人亦有應有部分存在，其使用收
益權是否未受損害。凡此均攸關兩造之主張及抗辯是否正當，乃原審概未詳予審認，
本院亦難為法律上判斷。
綜上所述，錢文英、許相源上訴論旨，各自指摘原判決對其不利部分為不當，聲明廢
棄，非無理由。
據上論結，本件兩造上訴均為有理由，依民事訴訟法第四百七十七條第一項、第四百
七十八條第一項，判決如主文。
中      華      民      國    八十七    年      五      月      八      日
                              最高法院民事第一庭
                                  審判長法官  李  錦  豐
                                        法官  楊  鼎  章
                                        法官  李  慧  兒
                                        法官  顏  南  全
                                        法官  葉  賽  鶯
      右正本證明與原本無異
                                              書  記  官
中      華      民      國    八十七    年      五      月    二十五    日
